【裁判字號】    95,訴,29
【裁判日期】    951205
【裁判案由】    毒品危害防制條例
【裁判全文】
臺灣桃園地方法院刑事判決                95年度訴字第29號
公  訴  人  臺灣桃園地方法院檢察署檢察官
被      告  甲○○
                    （現因另案於臺灣花蓮監獄執行中）
指定辯護人  本院公設辯護人乙○○
上列被告因違反毒品危害防制條例案件，經檢察官提起公訴（94
年度核退偵字第100 號），本院判決如下：
    主  文
甲○○意圖販賣而持有第四級毒品，處有期徒刑壹年陸月。扣案
第四級毒品安定（二氮平）貳仟捌佰貳拾顆（驗餘合計重伍陸參
點柒零公克）及用以包裝前述毒品安定（二氮平）之防潮鋁箔包
裝，均沒收。
被訴意圖販賣而持有第三級毒品部分無罪。
    事  實
一、甲○○明知安定（二氮平，Diazepam）為民國93年1 月9 日
    公布施行之毒品危害防制條例第2 條第2 項第4 款所稱之第
    四級毒品，未經許可，不得意圖販賣而持有，竟於93年1 月
    9 日起迄至本案查獲止之間某時點、意圖販賣而持有第四級
    毒品安定（二氮平，Diazepam）成分之橘色藥錠，並藏放在
    其位於桃園縣八德市○○路192 巷1 號住處伺機出售，嗣於
    94年3 月16日晚間10時30分許，為警據報持搜索票至上開處
    所執行搜索，而當場在其房間內扣得每顆以防潮鋁箔包裝之
    第四級毒品安定2,820 顆（總毛重564.00公克，經取樣藥錠
    10顆，各取0.03公克化驗用罄，餘563.70公克）。
二、案經臺北市政府警察局移送臺灣板橋地方法院檢察署檢察官
    呈請臺灣高等法院檢察署檢察長令轉臺灣桃園地方法院檢察
    署檢察官偵查起訴。
    理  由
一、訊據被告甲○○固不否認於上開時、地，為警查獲之第四級
    毒品安定為其所持有之事實，惟矢口否認有何意圖販賣而持
    有第四級毒品之犯行，辯稱：是綽號「跛龍」之男子向伊借
    款新台幣（下同）2 萬餘元，而將扣案3,500 顆毒品安定交
    給伊作為抵押，伊已經吃掉了幾百顆，剩下2,820 顆就被警
    察查獲，伊僅係單純供己施用而持有該毒品，並無販賣營利
    之意圖云云。
二、經查：
  (一)被告甲○○持有上開為警查扣之第四級毒品安定（二氮平）
    之事實，業據被告自承在卷（見核退偵字第816 號卷第42至
    50頁、本院95年3 月10日準備程序筆錄、95年11月7 日、11
    月21審判筆錄），並有臺北市政府警察局刑事警察大隊搜索
    扣押筆錄、扣押物品目錄表各1 份及現場蒐證暨扣案物照片
    21幀附卷可稽（見同上偵卷第67至84頁）。而該毒品，經送
    請臺北市政府警察局以氣相層析/ 質譜儀分析法鑑驗結果含
    有第四級毒品Diazepam成份，總毛重564.00公克，經取樣10
    顆，各取0. 03 公克化驗，餘563.70公克，又上開毒品經本
    院當庭勘驗結果係每顆均獨立以防潮鋁箔加以包裝之藥錠等
    情，則有該局94年8 月1 日北市鑑毒字第173 號鑑驗通知書
    及本院95年11月7 日審判筆錄各乙紙在卷為憑（見核退偵字
    第100 號卷第17頁、本院95年11月7 日審判筆錄第8 頁），
    是被告甲○○持有第四級毒品安定（二氮平）之事實，堪可
    認定。
  (二)被告雖辯稱扣案之毒品安定2,820 顆係伊綽號「跛龍」之友
    人向伊借2 萬餘元持以抵押之毒品，先前係供己施用，並無
    販賣之意圖云云。惟其於警詢及偵查時先供稱：該批一粒眠
    （按該扣案毒品經送請鑑定結果係屬第四級毒品安定，有如
    前述，只是在販毒者及吸食者間，一般有稱係「一粒眠」，
    故以下被告供述時所指「一粒眠」均係指本件扣案之第四級
    毒品安定，先予指明）是1 名綽號「阿男」向我借貸2 萬元
    作為抵押之物品，他是在92年3 月下旬在桃園市○○路大樹
    咖啡店內，我拿2 萬元借他，他就將約2, 850顆一粒眠交付
    給我云云（見核退偵字第816 號卷第46頁、偵字第4939號卷
    第5 頁），嗣於本院行準備程序時則翻異前詞供稱：是我朋
    友跟我借2 萬4 千元，但他沒有錢還我，我叫他要用東西來
    抵押，他就拿一粒眠給我抵押，我已經吃掉幾百顆，剩下就
    是被警察查獲的那些云云（見本院95年3 月10日準備程序筆
    錄第2 頁），於本院審理時復再改稱：一粒眠是91年10月間
    有1 位真實姓名不詳綽號「跛龍」的朋友欠我2 萬5 千元押
    在我這邊，本來3,500 顆左右，我一直吃到剩下2,800 多顆
    云云（見本院95年11月7 日、11月21日審判筆錄）。依上開
    所述，被告就扣案第四級毒品安定（二氮平）之來源、數量
    及取得時間等節所述前後矛盾不一，已難遽信何者為真實。
    再參以本院於95年11月7 日審理時詢問被告使用扣案第四級
    毒品安定（二氮平）之情形，被告初始供稱伊從90年左右開
    始吃一粒眠，從91年開始服用之一粒眠就是「跛龍」抵債之
    一粒眠，剛開始是1 天吃2 顆，幾乎每天都有吃，到92年底
    就不吃了，在92年底之前延續了1 年多每天都要吃10幾顆（
    見本院95年11月7 日審判筆錄第7 頁），則依此計算，被告
    自91年起至92年底食用「跛龍」抵押之毒品至少在3 千顆以
    上，此又與被告於本院審理時所供「跛龍」持以抵債之一粒
    眠原有3,500 顆，伊已經吃掉幾百顆，剩下就是被警查獲的
    2,820 顆一節相佐。抑且，本院於95年11月21日審理時再以
    此詢問被告依其所述施用毒品情形則「跛龍」持以抵押之毒
    品應該早已經吃完時，被告此時復再另殖新詞改稱：「跛龍
    」拿一粒眠跟我抵債之前，我就已經有先買幾百顆一粒眠了
    ，不過沒有超過1 千顆云云（見本院95年11月21日審判筆錄
    第6 頁），惟其所辯此節仍與前述依被告所述被告食用「跛
    龍」抵押之一粒眠至少應在3 千顆以上之情未盡相符。依上
    各節，被告所辯扣案第四級毒品安定係綽號「跛龍」之男子
    因欠錢未還持以抵押用云云，殊堪置疑。再徵諸被告於本院
    審理時稱係在舞廳認識「跛龍」，彼此互相知道，但不是什
    麼深入的朋友（見本院95年11月21日審判筆錄第7 頁），復
    又無法提供「跛龍」該人之真實姓名或其他人別特徵足供審
    究，顯見被告與「跛龍」間並非熟識，則被告何以無端借款
    予「跛龍」，再依被告於本院審理時稱在舞廳一粒眠每顆賣
    價為14元，貴時每顆20元（見本院95年11月7 日審判筆錄第
    6 頁），則縱認被告所稱「跛龍」向伊借款2 萬5 千元該節
    屬實，然「跛龍」又焉有將遠超過其借款之市值4 萬9 千元
    至7 萬元間之毒品（按依被告所稱「跛龍」抵押之一粒眠有
    3,500 顆，再以每顆14元至20元價格計算之）抵押予被告之
    理，實與常理有所齟齬。綜合上情以觀，本院認被告所辯扣
    案第四級毒品安定係綽號「跛龍」之男子欠伊2 萬5 千元所
    持以抵押之毒品云云，並不實在，應無「跛龍」之人存在至
    明，所辯上情，已難據信，再按意圖販賣而持有毒品罪，係
    指意圖販賣而販入以外之原因而持有毒品，嗣後始意圖販賣
    者而言，即被告如非以意圖販賣而販入，而係以單純施用或
    其他原因而持有，嗣後始萌生營利意圖販賣待價而沽，而持
    有毒品而言。而關於被告萌生營利之意圖藏之於行為人之內
    心，難期被告自白供出嗣後改變販賣營利之犯行，惟不難從
    被告相關供述、生活經濟狀況及扣案之證物具體客觀情狀而
    檢視之。查本件被告為警查獲之第四級毒品安定（二氮平）
    多達2,820 顆，有前述卷附臺北市政府警察局鑑驗通知書可
    稽，以數量而言並非少數，是否全供一己所用，已有疑問。
    抑且，對照被告於本院審理時所稱：伊90年左右開始食用一
    粒眠，開始時是1 天吃2 顆，幾乎每天都有吃，91年至92年
    底有1 年多時間每天都要吃10幾顆，到92年底就不敢再吃了
    等情（見本院95年11月7 日審判筆錄第7 頁），則其既然在
    92年底後即不敢再食用一粒眠，何以不將該毒品丟棄或轉贈
    他人，反將該大批毒品藏放在其上開住處房間內？實非無疑
    。況且，以被告辯稱之施用量觀之，被告所稱伊自91年至92
    年底每日均食用約10幾顆云云，依此換算，扣案第四級毒品
    安定（二氮平）達2,820 顆為例，足可供應被告食用長達1
    年，衡情亦無必要？此益見被告此部分所供顯係企圖證明該
    毒品均為供其自己施用所為浮誇之詞，並無可採。據上所陳
    ，被告持有上述第四級毒品安定（二氮平），主觀上應係基
    於販賣營利之意圖，伺機販賣甚明。被告上揭所辯各節，要
    屬推諉卸責之詞，殊無足採。
  (三)本件被告甲○○為圖脫免罪責於警詢及本院審理時就其取得
    上揭第四級毒品安定（二氮平）之時間、數量及原委均堅不
    吐實或避重就輕，已如上述，是其關於取得扣案第四級毒品
    之原因、時間之供述，自難據信。次按毒品危害防制條例於
    92年6 月6 日修正，同年7 月9 日公布，93年1 月9 日施行
    該次始將安定（二氮平，Diazepam）列為該條例所規範之第
    四級毒品，而本件係於94年3 月16日晚間10時30分許為警查
    獲被告持有本案扣案之第四級毒品安定（二氮平），依此被
    告意圖販賣而持有第四級毒品之時間，可推定於93年1 月9
    日後迄至本案查獲止之間某時點；再者，本件被告為警查獲
    當時亦無任何相關證據諸如帳冊、贓款、販賣之對象等資料
    ，足徵被告取得該等扣案毒品之初，即有營利之意圖而販入
    ，自難認被告取得第四級毒品安定（二氮平）之初係基於販
    賣營利之意圖而販入，均附此敘明。
  (四)綜上所述，本件事證明確，被告意圖販賣而持有第四級毒品
    安定（二氮平）之犯行，洵堪認定，應依法論科。
三、查安定（二氮平）（Diazepam）係毒品危害防制條例第2 條
    第2 項第4 款所稱之第四級毒品。次按被告犯罪行為後，刑
    法業於94年1 月7 日修正通過（同年2 月2 日經總統公布）
    ，並自95年7 月1 日起施行，而毒品危害防制條例第5 條第
    4 項之罪，法定刑為1 年以上7 年以下有期徒刑，得併科新
    臺幣1 百萬元以下罰金，就法定最低罰金刑部分，修正前刑
    法第33條第5 款原規定：「罰金：1 元以上」，依罰金罰鍰
    提高標準條例第1 條前段規定提高10倍，及現行法規所定貨
    幣單位折算新台幣條例第2 條換算為新台幣結果，為30元以
    上，而修正後則規定：「罰金：新臺幣1 千元以上，以百元
    計算之」，已將科處罰金之最低額提高至新臺幣1 千元以上
    ，就法定刑最低罰金部分應以修正前之規定對於被告較為有
    利，故依現行刑法第2 條第1 項前段規定，自應適用修正前
    即行為時刑法第33條第5 款之規定。是核被告甲○○所為，
    係犯行為時毒品危害防制條例第5 條第4 項之意圖販賣而持
    有第四級毒品罪。爰審酌被告不思毒品對社會治安及民眾身
    體健康之影響，竟意圖販賣而持有第四級毒品安定（二氮平
    ）、且數量高達2,820 顆，與其犯罪之動機、手段、生活狀
    況、智識程度暨犯罪後態度等一切情狀，量處如主文所示之
    刑。
四、扣案含有第四級毒品安定（二氮平）之橘色藥錠2,820 顆（
    總毛重564.00公克，除經取樣藥錠10顆，各取0.03公克化驗
    用罄外，餘563.70公克），係屬第四級毒品，而毒品危害防
    制條例第18條第1 項中段原規定要沒入銷燬之，惟沒入銷燬
    其性質屬行政秩序罰，屬行政機關依行政程序科罰之權限，
    法院自不得諭知沒入銷燬（最高法院92年度台上字第2718號
    判決意旨可資參照），然該扣案之第四級毒品安定（二氮平
    ），既係被告所有且供本案犯罪所用之物，仍應依同條例第
    19條第1 項規定宣告沒收之。另用以包裝前揭毒品安定（二
    氮平）之防潮鋁箔包裝，係用於包裹毒品，防其裸露、逸出
    及潮濕之功用，並便於攜帶，可與毒品分離，亦係供被告犯
    本件意圖販賣而持有第四級毒品安定（二氮平）所用之物，
    且屬被告所有，併依毒品危害防制條例第19條第1 項規定宣
    告沒收。餘扣案之第三級毒品愷他命2 包（合計淨重58.36
    公克，共取樣0.31公克鑑定用罄，驗餘合計淨重58.05 公克
    ）、乙醯對氨基酚粉1 罐、塑膠瓶102 個、吸食盤1 個、分
    裝袋149 個等物，因無證據證明係被告犯上開意圖販賣而持
    有第四級毒品罪所持有之物品，被告亦供稱該等物品係供其
    自己吸毒所用之物（詳如後述），而與本案犯罪事實欠缺直
    接關聯性，爰不對之諭知沒收。
五、公訴意旨另以：被告甲○○基於意圖販賣而持有第三級毒品
    愷他命之犯意，於93年11月中旬某日，在桃園縣桃園市獅子
    王舞廳內，以1 萬5 千元之代價，向某姓名不詳之男子，購
    入第三級毒品愷他命25瓶而持有之，因認其此部分犯行亦犯
    有毒品危害防制條例第5 條第3 項之意圖販賣而持有第三級
    毒品罪嫌。
  (一)按公訴意旨認被告涉有前揭犯罪，係以被告持有第三級毒品
    愷他命，及扣案愷他命4 包、分裝袋149 個、分裝瓶102 個
    、吸食盤1 個等分裝毒品所需器具、稀釋K 他命所用之乙醯
    對氨基酚粉1 罐扣案物為其主要論據。惟訊據被告甲○○堅
    詞否認有意圖販賣而持有第三級毒品愷他命之犯行，辯稱：
    扣案愷他命是供伊自己施用的，塑膠瓶係伊原來買愷他命所
    裝放之瓶子伊將其留下來的，而乙醯對氨基酚粉係伊怕自己
    施用愷他命過量，用以稀釋所用等語。
  (二)次按犯罪事實應依證據認定之，無證據不得認定犯罪事實；
    又不能證明被告犯罪者，應諭知無罪之判決；刑事訴訟法第
    15 4條第2 項、第301 條第1 項分別定有明文。又認定被告
    有罪之事實，應憑證據，如未能發現相當之證據，或證據不
    足以證明，自不能以推測或擬制之方法，以為裁判之基礎；
    且認定事實所憑之證據，其為訴訟上之證明，須達於通常一
    般人均不致有懷疑，而得確信其為事實之程度者，始得據為
    有罪之認定，倘其證明尚未達到此一程度，而有合理之懷疑
    存在時，尚難為有罪之認定基礎；苟積極證據不足以為不利
    於被告事實之認定，即應為有利被告之認定，更不必有何有
    利之證據，亦有最高法院30年上字第816 號、40年台上字第
    86 號 、76年台上字第4986號判例可資參照。
  (三)經查：
  1.經將被告於上開時、地，為警查獲之疑似愷他命粉末4 包，
    送請內政部警政署刑事警察局以氣相層析質譜分析法及核磁
    共振分析法鑑驗結果，認其中2 包粉末（合計淨重58.3 6公
    克，共取樣0.31公克鑑定用罄，驗餘合計淨重58.05 公克，
    按原第一次送驗時已經秤重，惟再次送驗後重新秤重並鑑驗
    秤重如上所載，而考量氣候潮塵等因素，故採用最近時間之
    秤重即第2 次鑑驗秤重結果）檢出含三級毒品愷他命（Keta
    mine）成份，另外2 包則分別檢出非屬毒品成分之Acetamin
    ophen （乙醯胺酚，係解熱、鎮痛劑）乙節，有該局94年4
    月25日刑鑑字第0940044615號、95年4 月28日刑鑑字第0950
    040231號鑑定書各乙紙附卷足佐（見核退偵字第816 號卷第
    12、13頁、本院卷第55頁），固可認被告持有前述第三級毒
    品愷他命之事實。惟查，被告所持有上開毒品愷他命僅有2
    包（總淨重58.36 公克），有前述鑑定書可憑，公訴意旨將
    前述扣案含Acetaminophen 成分之白色粉末2 包併予認屬愷
    他命而認被告持有愷他命4 包，重達287 公克，已屬有誤，
    而觀之被告實際持有前揭愷他命數量並非龐大，尚在僅供一
    般施用第三級毒品愷他命平時自行施用份量之範圍內，且並
    未再細予分裝，而違禁物持有之狀態，並非必可推知持有之
    原因，依通常生活經驗，可能為單純持有或為施用而持有之
    靜態行為，是在無其他積極證據足認被告係以販賣之意思而
    持有該2 包愷他命，自難僅因其單純持有毒品之事實，遽認
    其係出於販賣之意圖而持有。
  2.公訴人雖又以扣案分裝袋149 個、分裝瓶102 個、乙醯對氨
    基酚粉等物與被告持有之愷他命同時遭查獲之狀態，亦可推
    知被告係有意圖販賣而持有第三級毒品愷他命犯行云云。但
    查愷他命為違禁物，為藏置方便，被告將扣案毒品隨同分裝
    袋、分裝瓶、稀釋愷他命用之乙醯對氨基酚粉等物一起放置
    ，難認有何異常可言。再觀諸被告為警查獲之分裝袋、塑膠
    瓶、乙醯對氨基酚粉等物，係被告原購買愷他命所裝放及為
    稀釋供己施用愷他命所用等情，業據被告供陳甚明，尚無違
    反常理之處，亦非全無可採。抑且，經本院將扣案塑膠空瓶
    102 個送請內政部警政署刑事警察局經以洗滌液鑑定結果，
    均檢出三級毒品愷他命成分，有該局95年4 月28日刑鑑字第
    095004 0231 號鑑定書乙紙在卷可佐（見本院卷第55頁），
    由此益見被告所辯扣案塑膠空瓶係伊原來買愷他命時留下之
    空瓶一節非虛。至被告為警查獲後經警採集其尿液送請鑑驗
    結果，並未呈任何毒品反應，有卷附台灣檢驗科技股份有限
    公司濫用藥物尿液檢驗報告可考（見核退偵字第816 號卷第
    5 頁），惟此亦僅堪認被告在為警查獲採尿前或未有施用毒
    品之事實，仍不足以遽此推論被告持有前述毒品即非供己施
    用。而檢察官復並未提出任何證據證明上開扣案物確係被告
    意圖販賣而持有毒品所用，檢察官對此既舉證不足，即應為
    被告有利之認定，是在無積極證據證明被告確係利用分裝袋
    、塑膠瓶、乙醯對氨基酚粉等以遂其意圖販賣而持有毒品之
    情況下，尚難徒以上開扣案物同在被告持有中，而推論被告
    所辯為矯飾之詞，逕認被告即有販賣營利意圖而持有第三級
    毒品愷他命。
  3.依上說明，公訴意旨所憑事證尚無從使本院形成被告有意圖
    販賣而持有第三級毒品犯行之確信，此外，本院復查無其他
    積極證據足資認定被告有公訴意旨所指前揭犯行，不能證明
    被告此部犯罪，依法應諭知無罪之判決。至為警所查扣前開
    毒品愷他命，係第三級毒品，雖係違禁物，惟無證據證明係
    被告因販賣營利之意思而購入持有之物，則因被告單純持有
    之並不構成犯罪，自無從在本案宣告沒收，而應由檢察官另
    行聲請宣告沒收，併附敘明。
據上論斷，應依刑事訴訟法第299 條第1 項前段、第301 條第1
項，行為時毒品危害防制條例第5 條第4 項、毒品危害防制條例
第19條第1 項，刑法第11條前段、第2 條第1 項前段、行為時第
33條第5 款，判決如主文。
本案經檢察官蔡宜均到庭執行職務。
中    華    民    國    95    年    12    月    5     日
                  刑事第七庭審判長法  官  江振義
                                  法  官  賴淑美
                                  法  官  林惠霞
以上正本證明與原本無異。
如不服本判決，應於送達後10日內，向本院提出上訴狀。
                                  書記官  陳恩如
中    華    民    國    95    年    12    月    5     日
附錄本案論罪科刑法條全文
毒品危害防制條例第5條
意圖販賣而持有第一級毒品者，處無期徒刑或10年以上有期徒刑
，得併科新臺幣7 百萬元以下罰金。
意圖販賣而持有第二級毒品者，處5 年以上有期徒刑，得併科新
臺幣5 百萬元以下罰金。
意圖販賣而持有第三級毒品者，處3 年以上10年以下有期徒刑，
得併科新臺幣3 百萬元以下罰金。
意圖販賣而持有第四級毒品或專供製造、施用毒品之器具者，處
1 年以上7 年以下有期徒刑，得併科新臺幣1 百萬元以下罰金。


司法院資訊處製作；財團法人民間司法改革基金會備份。
